【裁判字號】    98,抗,302
【裁判日期】    980630
【裁判案由】    拆屋還地等
【裁判全文】
臺灣高等法院臺中分院民事裁定  98年度抗字第302號
抗  告  人  Ｅ○○
            Ｆ○○
            Ｃ○○
            Ｄ  ○
共      同
送達代收人  廖本揚
相  對  人  巳○○
            庚○○
            卯○○
            辰○○
            亥○○
            壬○○
            癸○○
            戊○○
            丑○○
            子○○
            戌○○
            午○○
            辛○○
            酉○○
            申○○
            未○○
            丁○○
            林秋月
            己○○
            寅○○
            林恩彤
            林宜蓁
            宇○○
            乙  ○
            丙○○
            甲○○
            天○○
            宙○○
            玄○○
            黃○○
            Ａ○○
            Ｂ○○
            地○○
抗告人因與巳○○等間拆屋還地等事件，對於中華民國98年4月
10日臺灣臺中地方法院94年度訴字第2147號所為裁定提起抗告，
本院裁定如下：
    主  文
抗告駁回。
抗告程序費用由抗告人負擔。
    理  由
一、抗告人於原法院聲請意旨略以 ： 坐落臺中縣大里市○○段
    115地號土地（下稱系爭土地）如原法院94年度訴字第2147
    號判決附圖暫編地號115-17所示部分上有地上物，並非空地
    ，此參原法院民國（下同）96年3月6日勘驗測量筆錄所附地
    籍圖謄本斜線部分上標示有加蓋房屋（紅磚水泥牆、水泥地
    、鐵皮屋頂）即明。嗣臺中縣大里地政事務所（下稱大里地
    政事務所）依測量情形繪製96年6月7日之土地複丈成果圖，
    該部分標示為暫編地號115-3，現狀為「客廳、通道」，與
    上開勘驗測量筆錄內容一致。後大里地政事務所於97年1月2
    日再行繪製之土地複丈成果圖，雖將該暫編地號115-3部分
    改編為115-17，然於謄寫現狀時，誤載為「空地」，自屬形
    式上觀察即可知之顯然錯誤。再，抗告人於97年7月22日之
    更正聲明狀中第一項係聲明：「被告應將坐落台中縣大里市
    ○○段115地號土地如附件台中縣大里地政事務所土地複丈
    成果圖暫編地號115-17所示面積52.33平方公尺、、、之地
    上物拆除，並將該部分土地返還予原告。」，該聲明經原法
    院審理後，亦於判決理由七及十部分認定：「除系爭土造房
    屋外，系爭土地上之其餘地上物皆係訴外人林義助於民國七
    十幾年間所改建或增建，因係未經保存登記之建物，自應由
    訴外人於林義助取得該等建物之事實上處分權。而訴外人林
    義助已於88年間死亡，其繼承人為被告庚○○、卯○○、辰
    ○○、亥○○等4人乙情，此有原告所提出之繼承系統表及
    相關被繼承人之除戶謄本暨繼承人之戶籍謄本在卷可稽，復
    為兩造所不爭執，應為真正。是除系爭土造房屋外，系爭土
    地上其餘地上物之事實上處分權，皆應由被告庚○○、卯○
    ○、辰○○、亥○○等4人繼承取得。」、「綜上所述，原
    告依民法第767條前段規定之所有物返還請求權請求被告拆
    屋還地，求為判決：(一)被告庚○○、卯○○、辰○○、亥○
    ○等4人應將系爭土地上除系爭土造房屋（即如附圖暫編地
    號115-20所示面積23.64平方公尺）外，其餘之地上物全部
    拆除；(二)被告應將系爭土地甲部分（按：含暫編地號115-17
    部分土地）返還原告，被告亥○○等5人應再將系爭土地乙
    、丙部分返還原告，即屬正當，應予准許。」，可見原法院
    判決理由已論斷附圖暫編地號115-17部分土地上之地上物，
    應予拆除。參諸最高法院41年台抗字第66號判例、78年度台
    聲字第367號判決意旨，所謂錯誤乃判決中所表示者與法院
    本來意思顯然不符者，非限於當事人姓名誤載，凡由形式上
    觀之即可辨明者，均屬之。而判決書之附圖亦為判決書之一
    部分，雖為大里地政事務所疏失導致錯誤，該錯誤之土地複
    丈成果圖既經原法院引為判決附圖，即應視為判決存有錯誤
    。從而，原法院判決附圖暫編地號115-17部分土地之現狀欄
    「空地」，應更正為「客廳、通道」，判決主文第一項漏載
    「被告庚○○、卯○○、辰○○、亥○○應將坐落台中縣大
    里市○○段115地號土地如附圖暫編地號115-17所示面積52.
    33平方公尺之地上物拆除」，為此狀請准予更正判決等語。
二、抗告人於本院提起抗告意旨略以：大里地政事務所96年2月8
    日里地測字089000號複丈圖中（即前開96年6月7日土地複丈
    成果圖），暫編地號115-3部分土地面積52.33平方公尺，標
    示內容為「客廳、通道」，惟因某部分爭議處並未測量，法
    官要求地政人員再增加測量該爭議部分，遂由大里地政事務
    所製成97年5月1日字208100號複丈圖（按：亦為原法院判決
    附圖之一），此複丈圖內暫編地號115-17部分土地即為上揭
    暫編地號115-3部分土地。對照此2複丈圖可知，僅暫編地號
    不同並增加暫編地號115-30、115-31、115-32、115-33外，
    其餘暫編地號之形狀、面積大小均相同，抗告人亦已於97年
    6月提出之民事更正聲明暨準備狀中提及系爭土地暫編地號
    115-17部分土地現況誤載之情形。原裁定雖認書記官目測手
    繪之勘驗現場略圖，其標示位置難以精確，惟大里地政事務
    所隨後測量亦顯示該暫編地號115-17部分土地上確有地上物
    ，雖其後補充繪製之土地複丈成果圖謄寫錯誤，然此屬形式
    上觀之即明之顯然錯誤，毋庸再行調查。系爭土地上如附圖
    暫編地號115-17部分土地上有地上物乃不爭事實，因大里地
    政事務所誤繕，而使法院引用錯誤圖示以為判決，自有更正
    必要等語。
三、按判決如有誤寫、誤算或其他類此之顯然錯誤者，法院得隨
    時以裁定更正之，民事訴訟法第232條第1項定有明文。所謂
    顯然錯誤，乃指判決中所表示者與法院本來之意思顯然不符
    ，其事一見甚明者而言，故判決理由中所表示之意思，於判
    決主文中漏未表示者，亦屬顯然錯誤（最高法院41年台抗字
    第66號判例、74年度台抗字第54號裁判意旨參照）。
四、經查：
（一）原法院上開判決附圖即大里地政事務所97年1月2日之土地
      複丈成果圖（見原法院第三卷第172頁）中， 就系爭土地
      上暫編地號為115-17、現狀描述為「空地」部分土地，雖
      確原於大里地政事務所96年6月7日之土地複丈成果圖（見
      原法院第一卷第298頁）中，暫編地號為115-3、現狀描述
      為「客廳、通道」，而抗告人亦曾分別於97年6月11日之
      民事更正聲明暨準備狀（原法院第三卷第92、96頁）與97
      年7月22日之更正聲明狀（原法院第三卷第145至146頁）
      中，提及系爭土地暫編地號115-17部分土地現況誤載之情
      形與更正訴之聲明，有各該土地複丈成果圖及書狀附原法
      院卷可參。惟97年7月24日原法院法官於言詞辯論庭中，
      試行整理並簡化兩造爭點，兩造就「被告（即相對人）目
      前占有系爭土地之範圍詳如大里地政事務所97年1月2日及
      5月2日函覆之土地複丈成果圖共3紙所標示者。」乙情，
      並不爭執，有該言詞辯論筆錄可稽（原法院第三卷第153
      頁），嗣原法院上揭判決以兩造所不爭執之大里地政事務
      所函覆土地複丈成果圖為裁判基礎，引為判決附圖（原法
      院第三卷第172至173頁），認定系爭土地暫編地號115-17
      所示部分土地為「空地」，判決相對人應將此部分土地返
      還抗告人，而抗告人就此部分土地聲明請求拆除地上物部
      分，為無理由，應予駁回，並於判決主文第二、三項分別
      諭知：「被告應將上開土地（即系爭土地）如附圖暫編地
      號115-17所示面積52.33平方公尺、、、之土地返還原告
      （即抗告人）」、「原告其餘之訴駁回。」等語，有該判
      決書可參（原法院第三卷第165、171頁反面）。參照上揭
      最高法院判例與裁判意旨見解，原法院上開判決即無何判
      決中所表示者與法院本來意思顯然不符，或判決理由中所
      表示之意思，於判決主文中漏未表示之情形。
（二）抗告人雖主張原法院上開判決附圖所示暫編地號115-17部
      分土地標示為「空地」，顯與原法院96年3月6日勘驗測量
      筆錄所附地籍圖謄本斜線部分上標示有加蓋房屋、大里地
      政事務所96年6月7日土地複丈成果圖中，將該部分土地暫
      編地號為115-3、標示為「客廳、通道」有所不同，屬形
      式上觀察即可知之顯然錯誤云云。然查，原法院會同地政
      人員至現場勘驗測量時，固製作有勘驗筆錄併現場略圖（
      原法院第一卷第289至293頁），惟僅為書記官目測手繪而
      成，並未能將各部分土地使用情形、面積大小予以精準標
      示；嗣經大里地政事務所歷次函覆原法院之土地複丈成果
      圖：即如94年12月20日就系爭土地使用建物外圍位置及面
      積函覆（原法院第一卷第90至91頁）、96年6月14日就系
      爭土地各部分暫編地號並針對其中12處記載使用情形函覆
      （原法院第一卷第296、298頁）、96年10月26日就系爭土
      地各部分重編暫編地號並針對其中13處記載使用情形函覆
      （原法院第二卷第27至28頁）、97年1月2日就系爭土地全
      部共計21處記載使用情形函覆（原法院第二卷第49至50頁
      ），始遞臻精確、標示完整。由是，原法院上開判決引用
      經大里地政事務所標示完備且為兩造所不爭執之97年1月2
      日所函覆土地複丈成果圖，而非抗告人爭執之96年6月14
      日所函覆土地複丈成果圖，作為判決附圖，並據以認定該
      附圖暫編地號115-17部分土地為空地，無何判決中所表示
      者與法院本來意思顯然不符之情形益明。
（三）綜上所述，原法院上開判決並無何所表示者與法院本來意
      思顯然不符，或判決理由中所表示之意思，於判決主文中
      漏未表示等之顯然錯誤情形，抗告人聲請更正之，核與要
      件不符，原裁定駁回抗告人之聲請，依法並無不合。從而
      ，抗告意旨仍執陳詞，指摘原裁定不當，求予廢棄，為無
      理由，應予駁回。
五、據上論結，本件抗告為無理由，爰依民事訴訟法第495條之1
    第1項、第449條第1項、第95條、第78條、第85條第1項前段
    ，裁定如主文。
中    華    民    國    98    年    6     月    30    日
                民事第二庭    審判長法  官  邱森樟
                                    法  官  蔡秉宸
                                    法  官  翁芳靜
以上正本係照原本作成。
如不服本裁定應於裁定送達後10日內向本院提出抗告理由狀（須
按他造人數附具繕本），並繳納抗告裁判費新台幣1,000元。
                                    書記官  粘銘環
中    華    民    國    98    年    7     月    1     日
                                                      Ｍ


司法院資訊處製作；財團法人民間司法改革基金會備份。
